臺灣板橋地方法院民事判決　　　　　　 99年度重訴字第350號
原　　　告　邱重祿
　　　　　　邱重勝
前列二人共同
訴訟代理人　李克欣律師
被　　　告　邱重榮
訴訟代理人　秦嘉逢律師
複代理人　　高敏傑
上列當事人間請求清償債務事件，經本院於民國100 年7 月1 日
言詞辯論終結，判決如下：
    主  文
原告之訴及假執行之聲請均駁回。
訴訟費用由原告負擔。
    事實及理由
一、原告主張：
  (一)原告邱重祿、邱重勝與被告為兄弟，兩造之父為邱克武，母
    為邱鄭銀，除兩造3 人外，尚有兄弟姊妹郭邱志英、邱重光
    、陳邱恕芳、邱慈美等人。民國69年3 月1 日，兩造之父邱
    克武召集兩造及邱重光4 名兒子簽訂「家族合議書」（下稱
    系爭家族合議書），載明：「本合議書的產權，仍屬祭祀公
    業邱瑞元之地產，緣自民國六十六年度，自始承租坐落鶯歌
    鎮○○段大竹圍圳頭坑小段全部田旱林三十八筆土地租權，
    資本出自父邱克武所投下，委為邱重榮出名之名義下與前記
    公業間承契訂立耕地三七五租賃契約承租。而每年所需要繳
    付佃租以及經營所支出經費全部由父支理是實。因此后日而
    本承租之耕地，如有變賣或退耕或續耕所發生所得利益或得
    到補償賠損，兄弟等合議人共同均分獲得或是負擔，日后各
    本著良心公平，兄弟間必須祥和共謀發展，不得起意偏私之
    念，造成爭端損壞家風，... 恐口無憑特立家族合議書，各
    持一分存照。加添註約：父邱克武（部分）不在，則母邱鄭
    銀壹人繼承獲得。」，系爭家族合議書，由父親邱克武及邱
    重光、被告邱重榮及原告邱重勝、邱重祿簽名用印，並各持
    有1份。嗣邱克武及邱鄭銀相繼過世。
  (二)查98年底，訴外人祭祀公業邱國瑞依耕地三七五減租條例第
    17條第5 款第3 項之規定，就以被告邱重榮名義承租新北市
    ○○區○○段圳子頭坑小段第201 地號等25筆土地之租約，
    並依當期之公告土地現值，減除土地增值稅後餘額三分之一
    補償被告新台幣（下同）16,260,569元，補償金給付辦法：
    第一期款於簽訂終止三七五租約協議書後支付20% ，即3,25
    2,114 元；第二期款備證塗銷完畢後支付60% ，即9,756,34
    1 元；尾款於簽約日起6 個月內現場點交後支付20% ，即3,
    252,114 元。不料被告枉顧父親生前即與4 名兒子訂立系爭
    家族合議書之特約，竟起貪念，對家族內部隱瞞祭祀公業將
    終止耕地三七五租約，並依法予以補償之事實，對外向祭祀
    公業謊稱已與家族內部協商經家族同意云云，出具書面致祭
    祀公業邱國瑞稱「本佃農經家族協商全然同意」云云等不實
    事項，以致祭祀公業邱國瑞將第一期及第二期款共13,008,
    455 元交付被告，而遭被告侵吞入己。嗣經原告等人獲知上
    開情事，向被告質問，其竟稱系爭家族合議書業已失效，拒
    不給付原告應分得部分，原告迫於無奈，爰提起本件訴訟。
  (三)查依系爭家族合議書所載，系爭祭祀公業邱國瑞土地，自始
    即為兩造之父邱克武所承租，資本均為邱克武所投下，僅係
    委由被告出名與祭祀公業簽訂耕地三七五租賃契約而已。每
    年所需要繳付佃租以及經營所支出經費全部由父親邱克武支
    付。本承租之耕地，如有變賣或退耕或續耕所發生所得利益
    ，均由父親及兄弟等合議人共同均分，如父親邱克武不在（
    逝世），其分得之部份由母親獲得。準此，原告邱重勝及邱
    重祿，被告邱重榮，邱重光，母親邱鄭銀均可分得系爭土地
    補償款之1/5 。嗣母親又已過世，其可分得之1/5 ，再轉由
    7名子女共同繼承，每人各再分得1/35，故原告邱重勝及邱
    重祿各可分得系爭補償款之8/35。以目前被告以取得之補償
    款第一期款及第二期款共13,008,455元計算，原告邱重勝及
    邱重祿各應分得2,973,361元。爰依履行契約及繼承之法律
    關係提起本訴。
  (四)並聲明：
  1.被告應給付原告邱重祿2,973,361 元，及自起訴狀繕本送達
    被告之翌日起算至清償之日止按年息5%計算之利息。
  2.被告應給付原告邱重勝2,973,361 元，及自起訴狀繕本送達
    被告之翌日起算至清償之日止按年息5%計算之利息。
  3.原告願供擔保，請准宣告假執行。
二、被告則抗辯：
  (一)緣訴外人祭祀公業邱國瑞所有，坐落新北市○○區○○段圳
    子頭坑小段第201 地號等25筆耕地，於被告與祭祀公業邱國
    瑞訂立耕地三七五租約之前，即由被告自任耕作，並有64年
    11月14日台北縣鶯歌鎮中湖里辦公處現耕耕作人證明可證。
    後於66年1 月1 日，被告再與祭祀公業邱國瑞訂立耕地三七
    五租約。自被告開始於上開土地耕作後，對於該土地開發利
    用所需金錢，或由被告支付，或由兩造長兄邱重光支付，從
    未有由兩造之父邱克武支付之情事。邱克武（4 年12月11
    日生）40餘歲經商失敗後即無工作，約於50年間起即由邱重
    光扶養，並無能力支出租佃及經營上開土地所需經費。且關
    於上開25筆土地佃租，因土地所有權人無力繳納田賦，而由
    被告代繳田賦，再扣抵租佃，並無由兩造之父邱克武支付之
    情。再被告與祭祀公業邱國瑞訂立耕地租約時，邱克武任該
    祭祀公業之管理人，自無甘冒背信之風險「資本出自父邱克
    武所投下，委為邱重榮出名之名義下與前記公業間承契訂立
    耕地三七五租賃契約承租。」之可能，故系爭家族合議書之
    內容顯有不實。被告無記憶曾於69年間召開過家族會議簽立
    系爭家族合議書，亦否認有簽立系爭家族合議書。
  (二)退步言之，若系爭家族合議書為真，亦僅得證明69年間系爭
    家族合議書簽訂當時之情況，而不及於之後之情形，原告無
    權請求被告給付補償金：
  1.系爭家族合議書記載：「... 因此后日而本承租之耕地，如
    有變賣或退耕或續耕所發生所得利益或得到補償賠損，兄弟
    等合議人共同均分獲得或是負擔，... 」，然被告所領取補
    償金，係因土地所有權人終止耕地租約，依耕地三七五減租
    條例第17條規定而領取，並非系爭家族合議書所謂承租之耕
    地有變賣或退耕或續耕所發生所得利益或得到補償賠損，故
    原告無權請求被告給付。
  2.被告與祭祀公業邱國瑞第1 次訂立耕地租約，租賃期間自66
    年1 月1 日起至71年12月31日止，其契約效力於71年12月31
    日消滅。之後被告再出於自己利益之意思與出租人所簽訂之
    耕地租約，為另一新耕地租約，與原來租約無關，故若系爭
    家族合議書為真，原告等若得分享租約因變賣或退耕或續耕
    所發生所得之利益或得到補償損賠，亦係指66年間被告第1
    次與祭祀公業邱國瑞訂立之耕地租約效力存續期間所可得之
    利益或補償而言，不及於98年被告與祭祀公業邱國瑞終止耕
    地租約所可取得之補償。
  3.原告所提原證4 號之被告於98年11月16日函予祭祀公業邱國
    瑞之函文，其內提及之經家族協商，係指與邱重光協商，原
    因係邱重光承租祭祀公業邱國瑞其他土地（部分由原告邱重
    祿占用），而祭祀公業邱國瑞要求一併返還，且被告最初承
    租前揭土地，部分資金確實向邱重光借支，故於本件耕地租
    約終止前，曾與邱重光討論並得到邱重光之認同。而原告所
    提原證3 號之協議書，內所謂涉及家族內部權益時由被告負
    責處理，係指協議書第2 項之土地前提及之邱重光承租土地
    而現由原告原告邱重祿占用之土地需一併返還之意。
  (三)再退萬步言之，系爭家族合議書既謂利益或得到補償賠損共
    享或共同負擔，若鈞院認原告得請求被告自祭祀公業邱國瑞
    處所領取之補償金，亦以被告實際可領取之部分為限，應扣
    除被告為自任耕作避免被終止耕地租約從事耕作及闢魚池育
    養魚、所得稅及將耕地上墳墓遷移以返還祭祀公業邱國瑞之
    必要費用：
  1.按「個人之綜合所得總額，以其全年下列各類所得合併計算
    之：... 個人綜合所得總額中，如有自力經營林業之所得、
    受僱從事遠洋漁業，於每次出海後一次分配之報酬、一次給
    付之撫卹金或死亡補償，超過第四條第一項第四款規定之部
    分及因耕地出租人收回耕地，而依平均地權條例第七十七條
    規定，給予之補償等變動所得，得僅以半數作為當年度所得
    ，其餘半數免稅。... 」所得稅法第14條第3 項規定有明文
    。次按「... 應比照地主收回土地適用所得稅法第14條第3
    項變動所得之規定，以補償費之半數作為當年度所得，其餘
    半數免稅。」財政部74年4 月23日台財稅字第14894 號函參
    照。是本件當事人所領取之補償費半數將列為99年所得須扣
    繳所得稅，查本件被告所得領取之補償費為16,260,569元，
    其中8,130,284 元（元以下捨去）需列為今年所得而於明年
    繳納所得稅，參酌98年度所得稅計算方式扣除個人標準扣除
    額後，明年被告須繳納所得稅2,388,213 元應從原告等所得
    請求金額扣除。
  2.被告放棄自有工作，全心投入耕作30年，以避免系爭耕地被
    收回，勞力付出以每月2 萬元計算，一年24萬元，以30年計
    ，合計720 萬。
  3.遷葬費用：兩造之曾祖父、曾祖母、祖父、祖母、父、母之
    遺骨（其中母親為骨灰）埋葬於被告承租耕地之上，本件耕
    地租約終止，需將曾祖父、曾祖母、祖父、祖母、父、母之
    遺骨（其中母親為骨灰）遷出，現擬將前述先人遺骨取出火
    化後將骨灰安置於靈骨塔中，所需費用691,800 元。
  4.被告為自任耕作，避免被終止耕地租約從事耕作及闢魚池育
    養魚、農舍及相關設備所支出費用：67年間於承租耕地上雇
    工開挖魚池3 池，花費約4 萬元、68年間雇工將3 池改為2
    池，花費約30萬元、70年間因魚池太淺，日照後溫度太高易
    造成魚群死亡，雇工將於池墊高加深，花費約15萬元、75、
    76年間為防止所飼養福壽魚破壞魚池雇工於魚池四周鋪設水
    泥及建造水泥堤防，花費約40萬元、78年間雇工於魚池四週
    鋪設柏油路面，花費約17萬元、82年間雇工再墊高堤防並加
    鋼筋水泥，花費約8 萬元、84年間整修柏油路面花費約224,
    000 元、84年間整修魚池設施，花費34,050元、魚池水車×
    2 ，約花費55,000元（含施工費用）、從附近山上引水管線
    （約1 公里）2 條不同水路約15萬元、整修耕地旁溝渠堤防
    ，花費約15萬元、農舍花費約40萬元、廁所及地基約4 萬元
    ；合計2,010,050 元。
  (四)被告投入一生心血，持續於系爭耕地上自任耕作，甚至於系
    爭耕地租約終止後，被告及其妻之農保均將中止而失去生活
    保障，並無利益可供原告等分享。
  (五)答辯聲明：
  1.原告之訴駁回。
  2.如受不利判決願供擔保，請准宣告免為假執行。
三、兩造不爭執事項：
  (一)兩造之父親為邱克武，母親為邱鄭銀，除生有原告邱重祿（
    四子）、邱重勝（三子）、被告邱重榮（次子）外，另有邱
    重光（長子）、郭邱志英（長女）、邱慈美（次女）、邱恕
    芳（四女）等7 人，邱克武、邱鄭銀已分別於82年間、97年
    間死亡，並有原告所提戶籍登記簿影本1 份、邱鄭銀除戶戶
    籍資料、繼承系統表1 紙在卷可稽（見本院調字卷第8 至9
    頁、重訴字卷(一)第11頁、重訴字卷(二)第56頁）。
  (二)被告曾以其名義，向訴外人祭祀公業邱國瑞承租坐落新北市
    ○○區○○段圳子頭坑小段土地第201 地號等25筆耕地，嗣
    雙方於98年間終止上開耕地租約，並簽立協議書，協議祭祀
    公業邱國瑞同意補償被告16,260,569元，被告則同意配合辦
    理終止租約手續等事項，並約定補償金給付辦法：第一期款
    於簽訂終止三七五租約協議書後支付20% ，即3,252,114 元
    ；第二期款備證塗銷完畢後支付60% ，即9,756,341 元；尾
    款於簽約日起6 個月內現場點交後支付20% ，即3,252,114
    元。並有台灣省台北縣私有耕地租約影本1 份、協議書影本
    1 份附卷可稽（見本院重訴字卷(一)第28頁、調字卷第11頁）
    。
  (三)被告曾於98年11月16日發函祭祀公業邱國瑞，表示祭祀公業
    邱國瑞擬補貼其解約金額共16,398,797元，被告家族協商結
    果全然同意等語，並有該函影本1 份附卷可稽（見本院調字
    卷第12頁）。
四、原告主張：被告因終止耕地租約，而自出租人祭祀公業邱國
    瑞處取得之第一、二期補償金共13,008,455元，依系爭家族
    合議書之約定，原告2 人及母親邱鄭銀均可分得1/5 ，嗣邱
    鄭銀過世，邱鄭銀可分得之1/5 再轉由兩造等7 名子女共同
    繼承，每人各再分得1/35，故被告應將上開補償金其中2,97
    3,361 元給付予原告邱重祿，其中2,973,361 元給付予原告
    邱重勝等語。被告則否認有簽署系爭家族合議書，並以前揭
    情詞置辯。是本件應先審究者，為被告是否有簽署系爭家族
    合議書，而與原告、邱克武、邱重光達成系爭家族合議書所
    載內容之合意？經查：
  (一)證人即兩造之長兄邱重光到庭證稱：依沒有看過系爭家族合
    議書，系爭家族合議書上伊之簽名，是在63年下半年左右，
    父親說不要當邱瑞元祭祀公業之主任管理委員，要給伊做，
    所以叫伊簽名作一個備案，伊才簽此份文件，但是伊父親拿
    給伊簽名時，該份文件是空白的，並沒有前半段之內容，後
    半段之簽名欄，第一個名字是伊父親簽的，伊父親簽完後換
    伊簽，伊簽名時，後面都沒有其他人之簽名，伊簽名時，上
    面都沒有寫任何文字，全部都是空白的，伊共簽了6 張。69
    年3 月1 日父親並沒有召集伊及兩造召開家族會議及簽立系
    爭家族合議書等語。（見本院重訴字卷(一)第79頁反面、第80
    頁）。另兩造之姊邱慈美到庭證稱：伊有看過系爭家族合議
    書，是父親拿給伊看的，是在60幾年間，當時有父親、原告
    邱重祿、邱重祿的太太在場，伊是去邱重祿的家裡，當時父
    親跟邱重祿住在一起，父親拿系爭家族合議書給伊看的時候
    ，伊就懷疑了，有問父親說怎麼只有四個兒子的名字，沒有
    女兒，父親說，母親的份就是你們三個女兒的。父親是要把
    它分成5 份，四個兒子一人一份，另外一份是伊父親的，伊
    母親那一份是伊父親在系爭家族合議書上有用一個括號表示
    伊父親不在以後，他那一份要給伊母親。如果伊母親不在，
    那份再給三個女兒。伊父親過世的時候，母親放棄繼承，四
    個兒子也有放棄繼承所以媽媽的份就是歸三個女兒。伊只有
    看到邱重祿於系爭家族合議書上簽名蓋章，其他人的簽名則
    都已經蓋好了，但其他的人簽名蓋章的動作伊沒有看到等語
    （見本院重訴字卷(一)第81頁反面）。是證人邱重光、邱慈美
    ，均未親見被告於系爭家族合議書上簽名、蓋章，是其等上
    開證詞，自均無法證明系爭家族合議書上被告之簽名、印文
    為真正。
  (二)又經本院將原告所持有之系爭家族合議書原本，連同本院向
    新北市鶯歌區農會調取之被告於該農會留存之印鑑卡、向祭
    祀公業邱國瑞調取之「祭祀公業邱國瑞管理委員會會議簽到
    簿」14份、被告於100 年1 月24日當庭書寫之筆跡，送請法
    務部調查局鑑定系爭家族合議書上被告之印文、立約書人簽
    章欄之「邱重榮」三字之簽名筆跡，與上開調得之文書上被
    告之印文（參對印文）、簽名筆跡及被告當庭所寫之筆跡（
    參對筆跡）是否相符結果：系爭家族合議書原本上被告之印
    文與上開文書上之參對印文不同；系爭家族合議書原本立約
    書人簽章欄之「邱重榮」三字之簽名筆跡，則因可供參對之
    被告60、70年間之平日筆跡不足，致無法鑑定，有該局100
    年4 月12日調科貳字第10000133400 號鑑定書附卷可稽（見
    本院重訴字卷(一)第215 至222 頁）。
  (三)再經本院依原告聲請調取下列資料比對結果如下：
  1.本院向桃園縣桃園地政事務所調得之兩造父親邱克武為被繼
    承人之分割繼承登記案卷（84年桃字第12212 號；見本院重
    訴字卷(二)第46至70頁），其各文件內手寫之文字，依其筆跡
    應係同一人所書寫，原告亦自承該手寫文字並非被告之筆跡
    （見本院重訴字卷(二)第233 頁正反面），且與系爭家族合議
    書上立約書人簽章欄之「邱重榮」三字之簽名筆跡，所顯示
    出之運筆狀態即書寫軌跡、字劃形態、各筆劃間之組成方式
    等，亦皆明顯不同。
  2.本院向新北市鶯歌區戶政事務所所調得之被告之印鑑條、印
    鑑登記申請書、印鑑證明申請書（見本院重訴字卷(二)第72至
    70頁），其上被告之簽名筆跡，原告自承並非被告之筆跡（
    見本院重訴字卷(二)第233 頁正反面），且與系爭家族合議書
    上立約書人簽章欄之「邱重榮」三字之簽名筆跡，所顯示出
    之運筆狀態即書寫軌跡、字劃形態、各筆劃間之組成方式等
    ，亦皆明顯不同。
  3.本院向交通部公路總局台北區監理所所調得之被告駕駛執照
    登記申請書（見本院重訴字卷(二)第77至78頁），其上被告之
    簽名筆跡，被告否認為其所親簽，辯稱：係委請代辦人所辦
    理等語。且縱該申請書為被告所親簽，其上被告姓名之簽名
    筆跡「邱重榮」三字，與系爭家族合議書上立約書人簽章欄
    之「邱重榮」三字之簽名筆跡，所顯示出之運筆狀態即書寫
    軌跡、字劃形態、各筆劃間之組成方式等，亦皆明顯不同。
  4.本院向新北市鶯歌區公所所調得之被告與祭祀公業邱國瑞間
    所訂租約登記案件資料、租約登記簿、租約（見本院重訴字
    卷(二)第121 至221 頁），其內有被告簽名筆跡之耕作權放棄
    書、協議書、委託書、私有耕地租約期滿續訂租約申請書（
    見本院重訴字卷(二)第147 、148 、149 、151 、217 頁），
    皆是98年間作成，距離系爭家族合議書上所載日期69年3 月
    1 日，已長達近30年，依前開法務部調查局之鑑定書，並無
    法作為鑑定筆跡用之參對筆跡。且上開筆跡與系爭家族合議
    書上立約書人簽章欄之「邱重榮」三字之簽名筆跡，所顯示
    出之運筆狀態即書寫軌跡、字劃形態、各筆劃間之組成方式
    等，亦皆明顯不同。另其內所附私有耕地租約（見本院重訴
    字卷(二)第130 、214 頁），其上關於租賃土地標示、租額、
    出租人姓名、地址、承租人姓名、地址等各項手寫文字，筆
    跡相同，應係同一人所書寫，且與系爭家族合議書上立約書
    人簽章欄之「邱重榮」三字之簽名筆跡，及上開耕作權放棄
    書、協議書、委託書、私有耕地租約期滿續訂租約申請書上
    被告之簽名筆跡，其運筆狀態即書寫軌跡、字劃形態、各筆
    劃間之組成方式等，皆明顯不同。參以上開耕地租約末尾記
    載「填發機關：鶯歌鄉鎮公所」，因此該耕地租約上承租人
    簽名欄之被告姓名，應非被告所書寫。
  5.本院向中華電信股份有限公司臺灣北區電信分公司新北營運
    處所調得之被告租用電信設備申請書（見本院重訴字卷(二)第
    225 至228 頁），及向中華電信股份有限公司臺灣北區電信
    分公司桃園營運處所調得之被告名下電話門號之申辦申請書
    （見本院重訴字卷(二)第230 至231 頁），其上手寫被告姓名
    之筆跡，被告否認為其所親簽，原告亦自承並非被告之筆跡
    （見本院重訴字卷(二)第233 頁正反面），且與系爭家族合議
    書上立約書人簽章欄之「邱重榮」三字之簽名筆跡，所顯示
    出之運筆狀態即書寫軌跡、字劃形態、各筆劃間之組成方式
    等，亦皆明顯不同。
  (四)另原告所提信封、公證書各1 件（見本院重訴字卷(二)第23至
    25頁），係84年間作成，距離系爭家族合議書上所載日期69
    年3 月1 日，已長達15年，依前開法務部調查局鑑定書，並
    無法作為鑑定筆跡用之參對筆跡，且上開文件上被告姓名之
    手寫筆跡，與系爭家族合議書上立約書人簽章欄之「邱重榮
    」三字之簽名筆跡，所顯示出之運筆狀態即書寫軌跡、字劃
    形態、各筆劃間之組成方式等，亦皆明顯不同。
  (五)因此，上開資料，均不能證明系爭家族合議書上立約書人簽
    章欄之「邱重榮」為被告所簽，亦不能證明其上被告之印文
    為真正。原告聲請將上開本院調得之(三)3.、4.之文書，及其
    所提出上開(四)之信封、公證書，作為參對筆跡，再送法務部
    調查局鑑定系爭家族合議書上被告簽名之真偽，依上開說明
    ，核無必要。
五、從而，原告既無法舉證證明系爭家族合議書上被告之簽名、
    印文為真正，自不能認被告就系爭家族合議書上所載之內容
    ，有與原告及兩造之父邱克武、兩造之兄邱重光達成協議。
    因此，原告依系爭家族合議書之契約關係，請求被告給付原
    告邱重祿2,973,361 元，給付原告邱重勝2,973,361 元，及
    均自起訴狀繕本送達翌日起至清償之日止按年息5%計算之利
    息，為無理由，應予駁回。其等假執行之聲請亦失所附麗，
    應併駁回。
六、本件事證已臻明確，兩造其餘主張、陳述及所提之證據暨攻
    擊防禦方法，經本院審酌後，認均與本件判斷結果無影響，
    毋庸再予一一審酌，附此敘明。
結論：本件原告之訴為無理由，依民事訴訟法第78條、第85第1
項前段，判決如主文。
中    華    民    國   100    年    7     月    22    日
                  民事第一庭    法  官  黃信樺
以上正本係照原本作成
如對本判決上訴，須於判決送達後20日內向本院提出上訴狀。如
委任律師提起上訴者，應一併繳納上訴審裁判費。
中    華    民    國   100    年    7     月    22    日
                                書記官  李佳靜